【裁判字號】    95,台上,1274
【裁判日期】    950316
【裁判案由】    違反公職人員選舉罷免法
【裁判全文】
最高法院刑事判決            九十五年度台上字第一二七四號
    上  訴  人  甲○○
                       （另案在台灣嘉義監獄執行中）
                乙○○
上列上訴人等因違反公職人員選舉罷免法案件，不服台灣高等法
院台南分院中華民國九十四年十二月二十一日第二審更審判決（
九十四年度選上更(一)字第三五一號，起訴案號：台灣嘉義地方法
院檢察署九十年度偵字第七０二一、七二五四號），提起上訴，
本院判決如下：
    主    文
原判決撤銷，發回台灣高等法院台南分院。
    理    由
本件原判決認定上訴人甲○○係嘉義市市議會議員兼東區調解委
員會主席，上訴人乙○○係同上調解委員會委員，均係第五屆立
法委員嘉義市區域候選人蕭登獅之助選員，為使蕭登獅能順利當
選，甲○○乃出資與乙○○一起向嘉義市○○路二五０號「丹尼
士洋行」購買「至尊特級蘇格蘭威士忌」洋酒禮盒一百瓶，將之
上鎖藏置於嘉義市○○路三十號「市議員甲○○服務處」後方辦
公室內。甲○○再指示乙○○以交付該洋酒，見機對於住在嘉義
市東區之具有立法委員選舉投票權之里長行賄，並由甲○○開啟
上開上鎖之辦公室，由乙○○入內搬出置放在該服務處前停車場
之機車上，而以機車載送方式，二人即基於賄選之概括犯意聯絡
，自民國九十年九月底起至同年十月初某日止，連續交付嘉義市
東區里長林昭雄、蘇信安、張文筆各十二瓶，交付里長劉耀聰二
十二瓶，均囑咐林昭雄等人需於同年十二月一日行使立法委員選
舉投票權時，投票予候選人蕭登獅，並獲得林昭雄等人之同意（
林昭雄、蘇信安、張文筆、劉耀聰業經判刑定讞）等情。因而維
持第一審論處上訴人共同連續對於有投票權之人交付賄賂，而約
其投票權為一定之行使罪刑之判決，駁回其在第二審之上訴。固
非無見。惟查：（一）行為後法律有變更者，適用裁判時之法律
，但裁判前之法律有利於行為人者，適用最有利於行為人之法律
，刑法第二條第一項定有明文。上訴人行為後，公職人員選舉罷
免法第九十條之一第一項業於九十四年十一月三十日修正公布（
同年十二月二日生效），對於有投票權之人，行求期約或交付賄
賂或其他不正利益，而約其不行使投票權或為一定之行使者，修
正前後之公職人員選舉罷免法第九十條之一第一項均定有處罰明
文，但刑罰之輕重則前後有別，新法將舊法原處五年以下有期徒
刑，得併科新台幣四十萬元以上四百萬元以下罰金，修正為處三
年以上十年以下有期徒刑，得併科新台幣一百萬元以上一千萬元
以下罰金。原審於九十四年十二月二十一日判決時，未為新舊法
之比較適用，已有判決不適用法則之違背法令。（二）有罪判決
書之事實一欄，為適用法令之準據，法院應將依職權認定與論罪
科刑有關之事實，翔實記載，然後於理由內逐一說明其憑以認定
之證據，並使事實認定與理由說明，互相適合，方為合法。倘若
事實認定與理由說明，不相一致，或事實、理由欄內之記載，前
後齟齬，按諸刑事訴訟法第三百七十九條第十四款後段規定，均
屬判決理由矛盾之當然違背法令。原判決事實記載：「甲○○、
乙○○均係第五屆立法委員嘉義市區域候選人蕭登獅之助選員，
為使蕭登獅能順利當選，甲○○乃出資與乙○○一起向嘉義市○
○路二五０號『丹尼士洋行』購買『至尊特級蘇格蘭威士忌』洋
酒禮盒一百瓶，將之上鎖藏置於嘉義市○○路三十號『市議員甲
○○服務處』後方辦公室內，甲○○再指示乙○○以交付該洋酒
，見機對於住在嘉義市東區之具有立法委員選舉投票權之里長行
賄」等語。已認定扣案之「至尊特級蘇格蘭威士忌」洋酒係由甲
○○出資、而由甲○○、乙○○一起向「丹尼士洋行」購買。卻
於理由二之（五）說明：「益證該批洋酒係被告甲○○購買無疑
，否則被告乙○○亦被贈送兩箱計十二瓶」、「故上開統一發票
縱載明買受人『乙○○』，仍難認該批洋酒係被告乙○○所購買
，應係被告甲○○購買，灼然自明」等語。前曰：扣案之「至尊
特級蘇格蘭威士忌」洋酒禮盒，係由甲○○出資、而由甲○○、
乙○○一起向「丹尼士洋行」購買，後曰：「仍難認該批洋酒係
被告乙○○所購買，應係被告甲○○購買」，其事實之記載與理
由之說明不相一致，併有判決理由矛盾之當然違背法令。（三）
當事人聲請調查之證據，如與本案之待證事實無重要關係者，事
實審法院固可予以駁回，毋庸為無益之調查。若於事實確有重要
關係，而又非不易調查或不能調查者，為明瞭案情起見，自應盡
調查職責，踐行調查之程序。乙○○於原審提出購買洋酒單據之
統一發票影本一紙（原審更一卷第七二頁）以證明：贈送林昭雄
、蘇信安、張文筆、劉耀聰之洋酒係渠購買云云，原審以乙○○
於更審前一直未提出該統一發票以供查核，遲至更一審時始提出
，亦未見提出統一發票原本以供核實，逕認上開統一發票縱載明
買受人乙○○，仍難認該批洋酒係乙○○所購買，應係甲○○購
買無疑等情。然統一發票影本是否真實非不得向「丹尼士洋行」
（嘉義市○○里○○路二五○號）查證，而原審亦已傳訊「丹尼
士洋行」之負責人王清標，王清標已供明該發票之真偽（原審更
一卷第一八四至一八六頁），原判決亦未敘明證人王清標之證詞
何以不足採信之理由，復有調查職責未盡及判決理由欠備之違誤
。（四）九十二年二月六日公布增訂之刑事訴訟法第二百八十七
條之二規定：「法院就被告本人之案件調查共同被告時，該共同
被告準用有關人證之規定」，並於同年九月一日施行。本件原審
自九十四年八月八日行準備程序，迄九十四年十二月七日審判期
日，就扣案洋酒一批究係乙○○所購買，抑係甲○○所購買調查
時，乙○○聲請詰問共同被告甲○○（原審更一卷第八八頁），
原審並未依前開規定適用人證之調查程序，俾使乙○○立於證人
之地位而為陳述，致不當剝奪甲○○對於具證人適格之乙○○行
使詰問權之機會，而逕以乙○○所為不利於甲○○之供述，為其
論處甲○○罪刑之主要證據，其所踐行之訴訟程序難謂適法，另
有判決不適用法則之違背法令。上訴意旨指摘原判決違法，尚非
全無理由，應認原判決仍有發回更審之原因。
據上論結，應依刑事訴訟法第三百九十七條、第四百零一條，判
決如主文。
中    華    民    國  九十五  年    三    月   十六   日
                      最高法院刑事第二庭
                          審判長法官  紀  俊  乾
                                法官  黃  正  興
                                法官  陳  東  誥
                                法官  劉  介  民
                                法官  郭  毓  洲
      本件正本證明與原本無異
                                      書  記  官
中    華    民    國  九十五  年    三    月   二十   日
                                                      Ｌ


司法院資訊處製作；財團法人民間司法改革基金會備份。
